Inventaris van het archief van A. Hoogerwerf [levensjaren 1906-1977], 1900-1974
Nationaal Archief, Den Haag
Collectie 579 A. Hoogerwerf
Hoogerwerf, A.
1900-1974
C26191
4.00 meter; 73 inventarisnummers.
Normale geschreven, getypte en gedrukte documenten, geen bijzondere handschriften.
Nationaal Archief, Den Haag
Andries Hoogerwerf (1906-1977)
Andries Hoogerwerf (1906-1977) werkte als natuurbeschermingsambtenaar in Nederlands-Indië. Het oeuvre van Hoogerwerf is omvangrijk. Het gaat onder meer over reptielen, vogels, zoogdieren en natuurbescherming in Indonesië (met name over het natuurmonument Udjung Kulon en de Javaanse neushoorn) en vogels van de Nederlandse Antillen. Het archief bevat o.a. artikelen, rapporten, foto's en kaarten betreffende natuurbescherming; correspondentie met vrienden en familieleden; en stukken betreffende zijn ambtelijke carrière.
Archiefvorming
Geschiedenis van de archiefvormer
Andries Hoogerwerf (29 augustus 1906 - 5 februari 1977) werd geboren in Vlaardingen
J.H. Westermann & A.C. van Bruggen, In memoriam Andries Hoogerwerf 1906-1977, Lutra 1977, no. 19, 66-67. J.H. Westermann & K.H. Voous, In memoriam Andries Hoogerwerf 1906-1977, Limosa 50 (1977), 155-158.
[F.W.R.], Andries Hoogerwerf overleden, Vereniging 'International Kontakten' tweemaandelijks orgaan 8 (1977-1), 2.
. In 1931 werd hij als preparateur aangesteld bij het Zoölogisch Museum van 's-Lands Plantentuin te Buitenzorg in Nederlands-Indië. In 1937 volgde zijn aanstelling als natuurbeschermingsambtenaar, ondergeschikt aan de directeur van 's-Lands Plantentuin. Tijdens de Japanse bezetting kon hij zijn werk lang voortzetten. Tijdens de jaren 1948-1950 bevond Hoogerwerf zich wegens ziekteverlof in Nederland. Hij keerde in 1950, na de souvereiniteitsoverdracht, terug naar Indonesië. Van 1947 tot 1957 was hij hoofd van de Afdeling voor Jacht- en Natuurbeschermingszaken van de Plantentuin (Kepala Bagian Perlindungan Alam dan Pemburuan, Kebun Raya, Indonesia). Hoogerwerf werd in 1957, samen met andere Nederlanders, gedwongen Indonesië te verlaten. Tussen 1959 en 1963 was hij wetenschappelijk hoofdambtenaar bij het Agrarisch Proefstation te Monokwari op Nederlands-Nieuw-Guinea.
Hoogerwerf heeft een actieve rol gespeeld in de Nederlands-Indische Vereniging tot Natuurbescherming, waarvan hij in 1934 bestuurslid en waarnemend secretaris-penningmeester en in 1935 tweede secretaris werd. Na zijn definitieve terugkeer in Nederland in 1963 is Hoogerwerf nog terug geweest in Indonesië, onder meer voor de Nederlandse Commissie voor Internationale Natuurbescherming.
Het oeuvre van Hoogerwerf is omvangrijk. Het gaat onder meer over reptielen, vogels, zoogdieren en natuurbescherming in Indonesië en vogels van de Nederlandse Antillen. 240 van zijn publicaties over Indonesië staan vermeld in Bibliografi A. Hoogerwerf, uitgegeven door Departemen Pertanian Lembaga Perpustakaan Biologi dan Pertanian
Mimi D. Aman, Bibliografi A. Hoogerwerf, seri Bibliografi van de Bibliotheca Bogoriensis (1974), no. 27. Een exempaar hiervan bevindt zich in het archief van de Nederlandse Commissie voor Internationale Natuurbescherming, inv. nr. 460 (Gemeentearchief Amsterdam).
. Zijn hart had hij vooral verpand aan het Udjung Kulon reservaat en de neushoorn op Java. Hoogerwerfs magnum opus, Udjung Kulon, the land of the last Javan Rhinoceros, werd in 1970 te Leiden uitgegeven.
Geschiedenis van het archiefbeheer
A. Hoogerwerf liet in 1977 een deel van zijn boekerij en duplicaat-bescheiden, hoofdzakelijk betrekking hebbend op natuurbescherming en jacht in Nederlands-Indië (Indonesië), na aan de Nederlandse Commissie voor Internationale Natuurbescherming. Hij droeg zijn nabestaanden op om een belangrijk deel van zijn correspondentie te vernietigen
Gemeentearchief Amsterdam, archief Nederlandse Commissie voor Internationale Natuurbescherming, inv. nr. 460.
.
De archivalia en documentatie die in het bezit kwamen van de Nederlandse Commissie werden opgeslagen in het Zoölogisch Museum te Amsterdam.
In 1993 schonk de Nederlandse Commissie voor Internationale Natuurbescherming (NCIN) de in haar bezit zijnde bescheiden van Hoogerwerf aan het Algemeen Rijksarchief in Den Haag.
In 1996 volgde er vanuit het NCIN een aanvulling op het archief van ca. 0,5 m1.
De verwerving van het archief
Het archief is door schenking verworven.
Inhoud en structuur van het archief
2.21
Inhoud
Selectie en vernietiging
Er werd tijdens de bewerking maken ca. 0, 30 cm. vernietigd.
Aanwijzingen voor de gebruiker
Openbaarheidsbeperkingen
Volledig openbaar.
Materiële beperkingen
Aanvraaginstructie
Openbare archiefstukken kunnen online worden aangevraagd en gereserveerd. U kunt dit ook via de terminals in de studiezaal van het Nationaal Archief doen. Om te kunnen reserveren dient u de volgende stappen te volgen:
U maakt een profiel aan op www.gahetna.nl, en logt vervolgens in
Via de archiefinventaris (alleen de beschrijvingen met rode nummers) selecteert u het gewenste archiefstuk door op de knop 'Reserveren' te klikken
In het volgende scherm geeft u aan op welke dag u het archiefstuk wilt inzien
Indien u zich bevindt in de studiezaal en een tafelnummer heeft ontvangen kunt u dit nummer vermelden. Als u geen tafelnummer heeft kunt u tafelnummer 777 laten staan
Vervolgens bevestigt u uw reservering door deze te versturen.
Verwant materiaal
Beschikbaarheid van kopieën
Verwante archieven
Het archief van de Nederlandse Commissie voor Internationale Natuurbescherming en de Stichting voor Internationale Natuurbescherming (Van Tienhoven Stichting), aanwezig in het Gemeentearchief van Amsterdam, bevat een aantal bundels correspondentie met A. Hoogerwerf. Deze briefwisselingen werden gevoerd tijdens Hoogerwerfs leven in Nederlands-Indië en Indonesië.
De Nederlandse Commissie voor Internationale Natuurbescherming nam na de dood van Hoogerwerf een deel van zijn Indonesiëboekerij over. De bibliotheek van de commissie (Van Tienhoven Bibliotheek) bevindt zich in het Instituut voor Taxonomische Zoölogie (Artisbibliotheek) te Amsterdam.
Beschrijving van de series en archiefbestanddelen
- Verwerving 1994, A
  - Natuurbescherming en jacht, A.1
    - Stukken betreffende natuurbescherming en jacht diversen, 1900-1973; 1-14; 12 pakken en 2 omslagen
      'Natuurbescherming en Jacht diversen' is het opschrift, dat op vele oude omslagen van de bundels stond vermeld. Het betreft hier hoofdzakelijk afschriften van ambtelijke brieven, rapporten, besluiten e.d. Vaak gaat het om doorslagen die ter kennisgeving aan 's Lands Plantentuin werden aangeboden of afschriften van door Hoogerwerfs afdeling verzonden bieven. Op de oude omslagen werd geregeld het opschrift 'overcompleet archief Plantentuin' aangetroffen. Ook doorslagen van de Dienst van het Boswezen en originelen treft men aan.
      - 1900-1929, 1; 1 omslag
      - 1930-1932, 2
      - 1933-1935, 3
      - 1936-1937, 4
      - 1938, 5
      - 1939, 6
      - 1940, 7
      - 1941, 8
      - 1942-1949, 9
      - 1950-1951, 10
      - 1952-1953, 11
      - 1954-1955, 12
      - 1956, 13
      - 1957, 1967-1973, 14; 1 omslag
    - Krante- en tijdschriftknipsels betreffende jacht en natuurbescherming in Nederlands-Indië, 1910-1938; 15; 1 omslag
    - Bescheiden van de Nederlands-Indische Vereniging tot Natuurbescherming, 1913-1946; 16-18; 1 pak en 2 omslagen
      - van S.H. Koordes, voorzitter 1913-1915, 16
      - correspondentie van bestuursleden 1929-1941, 1946, 17; 1 pak
      - vergaderstukken van het hoofd- en dagelijks bestuur 1936-1937, 18
    - Stukken betreffende natuurterreinen, 1918-1958; 19-20; 2 pakken
      - natuurmonument Udjung Kulon, 1918-1954, 19
      - Yang-plateau en de kwestie van de erfpacht- en bruikleenrechten van A.J.M. Ledeboer, ca. 1931-ca. 1955, 20
    - Stukken betreffende de Nederlandse Commissie voor Internationale Natuurbescherming inzake de natuurbescherming in Indonesië, 1926-1952, 1973-1974; 21; 1 omslag
    - Stukken betreffende Komodovaranen, 1929-1958; 22; 1 omslag
    - Foto's en kaarten, (jaren dertig-jaren vijftig); 23; 1 omslag
    - Bijdragen voor het Indisch Verslag betreffende jacht en natuurbescherming over de jaren, 1932-1939; 24; 1 omslag
    - Afschriften van artikelen of andere bijdragen over natuurbescherming, jacht, flora, fauna en andere natuurhistorische of aanverwante onderwerpen, getypakken, 25-26
      - verschenen in het Bulletin van het Nederlandsch Indische Jagersgenootschap, De Nederlandsch-Indische Jager, De Indische Jager, De Jager en Djonga over de jaren 1932-1949, 25
      - verschenen in diverse boeken en tijdschriften van de zeventiende eeuw tot het midden van de twintigste eeuw, 26
    - Dienstrapporten, verslagen van tournees naar natuurterreinen en van wildonderzoeken, 1939-1944; 27; 1 pak
    - Verslag van een lezing van A. Hoogerwerf over natuurbescherming in Nederlands-Indië, 1941; 28; 1 omslag
    - Jaarverslagen van de Afdeling Jacht en Natuurbescherming van 's-Lands Plantentuin, later Kebun Raya Indonesia te Bogor, 1943, 1946, 1950-1956; 29; 1 omslag
    - Stukken betreffende deelname van vertegenwoordigers van de Nederlandse, Nederlands-Indische en Indonesische regeringen aan bijeenkomsten van de International Union for the Protection of Nature en haar provisionele voorganger, 1947-1950; 30; 1 omslag
    - Manu- en typoscripten van A. Hoogerwerf of aan hem toegezonden over natuurbescherming in Indonesië, [jaren vijftig]; 31; 1 omslag
  - Overige, A.2
    - Rapporten en andere geschriften, hoofdzakelijk betreffende landgebruik en -inrichting in Indonesië, geschreven door J.H. de Haan, hoofd van het Bureau van Landinrichting, of andere ambtenaren van de Landinrichting, 1935-[jaren vijftig]; 32; 1 pak
    - Correspondentie met familieleden en vrienden, 1937-1940; 33; 1 omslag
    - Stukken betreffende de voorbereiding van de terugkeer van A. Hoogerwerf naar Indonesië, 1950; 34; 1 omslag
    - Stukken betreffende de ambtelijke carrière van A. Hoogerwerf in Nederlands-Indië (Indonesië), 1956; 35; 1 omslag
    - Grens- en reisdocumenten betreffende het vertrek van A. Hoogerwerf en zijn gezin uit Indonesië, 1956-1957; 36; 1 omslag
- Aanvulling 1996, B
  - Natuurbescherming en Jacht, B.1
    - Afschriften van artikelen uit verschillende tijdschriften betreffende wild., ca. 1900-1940; 37; 1 omslag
    - Stukken betreffende het wildreservaat Udjung Kulon, 1900-1956; 38-44; 7 omslagen
      - Stukken betreffende de jacht op neushoorns op Udjung Kulon en de bewaking van het wildreservaat. Opgaven van overtredingen op de jacht- en natuurwetgeving. Verslag van een tocht naar Udjung Kulon, 1954.1900, 1913-1919, 1932 en ca. 1938-1954, 38
      - Afschriften van ingekomen en uitgegane stukken betreffende Udjung Kulon - Meeuweneiland, bestrijding stroperij neushoorn en inventarisatie van het aantal nog voorkomende exemplaren van de Javaanse neushoorn, 1932-1940 (1950), 39
      - Afschriften van uitgegane en ingekomen stukken van de directeur ’s Lands Plantentuin betreffende Udjung Kulon, 1932-1952, 40
      - Verslagen van J.S. de Kanter, Resident van Bantam over natuurmonument Udjung Kulon, 1933, 41
      - Ingekomen stukken bij ’s Lands Plantentuin betreffende de bescherming en bewaking van Udjung Kulon, 1938, 42
      - Stukken betreffende veeziekte in Udjung Kulon, 1939, 1956, 43
      - Maandrapportages en wildwaarnemingen, 1941-1944 en 1954-1956, 44
        Geheel in Bahasa Ind.
    - Stukken betreffende natuurbeschermingswetgeving, ca. 1919, 1926, 1935-1940; 45; 1 omslag
      Bevat o.a.: Hondsdolheidordonnantie 1926.
    - Correspondentie, rapporten, stukken en verslagen betreffende natuurmonumenten, -reservaten, natuurbescherming, de Javaanse tijger en de jachtordonnantie., ca. 1924-1974; 46; 1 omslag
      Bevat foto’s.
    - Literatuurlijsten, ca. 1930-1940; 47; 1 omslag
      Bevat o.a.:
      Lijsten met artikelen uit: “Bombay Natural History Society” en andere literatuurlijsten.
      Lijst van: “Java vogels die in de Collectie v/h Zoölogisch Museum niet of bijna niet aanwezig zijn.”
    - Stukken betreffende de (jacht op) bantengs (rund)., 1931-1941 en 1956; 48; 1 omslag
    - Diverse stukken betreffende het hertenzwijn, een verslag over de Löserexpeditie en over het eiland Nusa Barung., 1934, 1937; 49; 1 omslag
    - Krantenknipsels voornamelijk betreffende panters., 1935-1940; 50; 1 omslag
    - Afschriften van artikelen o.a. uit het ‘Natuurkundig Tijdschrift voor Nederlandsch Indië’ betreffende steenkool op Java., ca. 1935-1950; 51; 1 omslag
    - “Natuurbescherming in den Volksraad”, verslagen van zittingen van het departement van Economische Zaken betreffende natuurbescherming., 1936-1939; 52; 1 omslag
    - Afschriften van ingekomen en uitgegane stukken betreffende de Javaanse neushoorn van de Ned. Indische Vereeniging tot Natuurbescherming en krantenartikelen van en over A. Hoogerwerf., 1936 – 1940; 53; 1 omslag
    - Verzameling stukken betreffende o.a. Pulau Dua, Depok, “Middelburg”, Kangean, straat Sunda, etc., 1936-1955; 54; 1 omslag
      Bevat:
      Verzamelde stukken betr. boshennen en –hanen
      Stukken betr. herbariummateriaal op Bantam
      Informatie uit bosbouwkundig en natuurkundige tijdschriften
      Lijst van planten en vogelsoorten verzameld of waargenomen door Hoogerwerf.
      Foto’s.
    - Diverse stukken betreffende natuurbescherming, 1937, 1940, 1951, 1952, 1954; 55; 1 omslag
      “Historische aantekeningen”
      “Uittreksel uit Memorie van Overgave van de controleur van Sampit H.J. Koerts, 1937. Over het gebruik van prauwen met aanhangmotoren in stroomversnellingen.”
      Overzicht van natuurmonumenten in Nederlands-Indië
      Tourneerapport van de houtvester Ir. A.H. Verkuyl. Doorsteek van Zuid-Djember naar Zuid-Banjoewangi via Méroe- en Permisanbaai (september 1940)
    - Diverse stukken betreffende jacht en natuurbescherming, ca. 1937-1956; 56; 1 omslag
      Rapporten over bezoeken aan het eiland “Middelburg” (Pulau Rambut).
      Stukken betr. loophoenders, (de jacht op ) neushoorns en de jachtordonnantie en natuurbescherming in het algemeen.
      Een stuk over de uitbarsting van vulkaan Krakatau.
      Meerdere foto’s.
    - Diverse stukken betreffende jacht en natuurbescherming in Indonesië., 1939-1951; 57; 1 omslag
      Bevat o.a.: verslagen van bijeenkomsten van de Jacht en Natuurbescherming. Verslagen betreffende kraters in Priangan en een ontwerp Noodwet op het gebied van de Jacht en Natuurbescherming
    - Stukken betreffende de bescherming van olifanten en neushoorns en een afschrift van een stuk uit ‘Schakels’ (Uitgave van de Afdeling Culturele Zaken van het Ministerie voor Uniezaken en Overzeese Rijkdsdelen), 1 october 1951: ‘Uit de Indonesische Dierenwereld.’, 1939, 1940, 1951; 58; 1 omslag
    - Afschriften van ingekomen en uitgegane stukken van de Nederlandse Commissie voor Internationale Natuurbescherming betreffende Nederlands Nieuw-Guinea, voornamelijk van dr. J.H. Westerman in zijn functie als lid van de commissie., (1945) 1947-1965; 59-61; 1 omslag
      - (1945) 1947-juli 1952, 59
      - 1953-1965, 60
        Weinig stukken uit de jaren 1953-1955
      - Krantenknipsels 1948-1957, 61
    - Een Jachtverordening en stukken betreffende natuurbescherming, 1947-1951; 62; 1 omslag
    - Stukken betreffende de komodovaraan, 1952-1956; 63; 1 omslag
    - “Semua undang² dan peraturan² pemerintah mengenai perlindungan alam dan pemburuan di Indonesia” [Alle wetten en voorschriften betreffende de bescherming van de natuur en de regeling van de jacht in Indonesië], 1953; 74; 1 deeltje
    - Afschriften van ingekomen en uitgegane stukken betreffende natuurreservaten (o.a. Tjagar Alam) o.a. afkomstig van het Ministerie van Landbouw., 1954-1955; 64; 1 omslag
    - Stukken ontvangen en opgemaakt als Hoofd van de Afdeling Jacht en Natuurbescherming bij Kebun Raya., (1930) 1954-1956; 65; 1 omslag
    - Afschriften van ingekomen en uitgegane stukken o.a. betreffende illegale jacht door leden van de politie en het (illegaal) vervoer van beschermde diersoorten., 1955; 66; 1 omslag
    - Stukken ontvangen en/of opgemaakt als Assistent Wetenschappelijk ambtenaar van de Stichting voor Agrarisch Onderzoek ten behoeve van Nederlands Nieuw Guinea (NNG)., 1959-1963; 67-71; 5 omslagen
      - Maandverslagen betreffende het vertebratenschadeonderzoek bij het rijstbedrijf “Koembe” te Koerik bij Merauke (NNG), met bijlagen, (1950) 1959-1963, 67
      - “Tourneeverslagen”, 1959-1960, 1962-1963., 68
      - Verslagen, rapporten en correspondentie betreffende rijstbedrijf “Koembe” te Koerik, 1958-1961, 69
      - Verslagen over het vertebratenschade onderzoek bij het rijstbedrijf “Koembe” te Koerik, 1960-1961, 70
      - Verslagen over het vertebratenschade onderzoek bij het rijstbedrijf “Koembe” te Koerik, 1962-1963, 71
  - Overige, B.2
    - Correspondentie betreffende collectie (wetenschappelijk materiaal) van E. Bartels en de verscheping daarvan naar het Rijksmuseum voor Natuurlijke Historie te Leiden, 1947; 72; 1 omslag
    - Bibliografi A. Hoogerwerf. Seri Bibliografi, No. 27., 1974; 73; 1 deel